臺灣高等法院臺中分院民事判決
111年度勞上易字第5號
上  訴  人  台灣電力股份有限公司

法定代理人  曾文生  
訴訟代理人  邱寶弘律師
被上訴人    陳填    
            蘇政暉  
            陳永裕  
            王其成  
            張運田  
            陳佳塔（原名陳佳  ）    

            邱世杰  
共      同
訴訟代理人  張宗存律師
複代理人    蔡宜樺律師
上列當事人間給付退休金差額事件，上訴人對於中華民國110年1
1月12日臺灣臺中地方法院110年度勞訴字第69號第一審判決提起
上訴，本院於111年6月1日言詞辯論終結，判決如下：
    主  文
上訴駁回。
第二審訴訟費用由上訴人負擔。
原判決附表陳永裕應補發金額欄「243372元」，應更正為「2432
72元」。
    事實及理由
壹、程序方面
　　按當事人之法定代理人代理權消滅者，訴訟程序在有法定代
    理人，承受其訴訟以前當然停止，民事訴訟法第170條定有
    明文。查本件上訴人之法定代理人楊偉甫已變更為曾文生，
    並據曾文生聲明承受訴訟（見本院卷第265-266、269頁），
    核無不合，應予准許。
貳、實體方面　　　　
一、被上訴人主張：
　  被上訴人陳填、蘇政暉、陳永裕、張運田、邱世杰、王其成
    、陳佳塔等7人（以下省略各別稱謂，或合稱被上訴人）均
    受僱任職於上訴人（臺中區營業處），陳填、蘇政暉、陳永
    裕、張運田、邱世杰擔任「線路裝修員」、王其成擔任「業
    務管理師」、陳佳塔擔任「業務管理監」之職務，均屬勞動
    基準法（下稱勞基法）所稱之勞工，應有勞基法之適用。上
    訴人給付被上訴人之薪資除本薪外，尚包括經常性給與之「
    夜點費」，且陳填、蘇政暉另包括「領班加給」，而陳永裕
    則另包「司機加給」。然上訴人於核發被上訴人退休金時，
    均未將夜點費、領班加給及司機加給納入平均工資據以計算
    退休金，致被上訴人所領得之退休金各有短少如附表「應補
    發退休金」欄所示之金額。爰依臺灣省工廠工人退休規則（
    下稱前開退休規則）第9條、第10條、勞基法第55條、第84
    條之2等規定，請求上訴人應分別給付被上訴人如附表「應
    補發退休金」欄所示之金額，及各自附表「利息起算日」欄
    所示之日起至清償日止，按年息5％計算之利息等情（原審
    被上訴人全部勝訴之判決，上訴人不服原判決提起上訴）。
    並於本院答辯聲明求為判決：上訴駁回。
二、上訴人則以：
　㈠王其成、陳佳塔屬勞基法第84條之「公務員兼具勞工身分者
    」，因退撫給與為服公職而取得之國家對其退休後生活照顧
    義務之給予，而陳填、蘇政暉、陳永裕、張運田、邱世杰為
    雇用人員，其等「舊制年資退休金」全部源自上訴人提撥，
    均屬恩給制，本件退休金核給事宜，依國營事業管理法第14
    條、第33條、經濟部所定經濟部所屬事業人員退休撫卹及資
    遣辦法（下稱經濟部退撫辦法)及依該辦法編制之「經濟部
    所屬事業人員退休撫卹及資遣辦法作業手冊」（下稱前開作
    業手冊），並無勞基法之適用。又「夜點費」始自日治時期
    ，係提供全體夜勤人員補充體力購買餐食之用，與員工工作
    內容無直接關聯，僅實際輪值深夜、初夜班之人員方得領取
    ，且無論其係固定發放與否，純係恩惠性措施，並非值班人
    員提供勞務給付之對價，且非屬行政院核定薪(工)資項目。
    「領班加給」係為勞基法施行細則第10條第2款明定，對奉
    派擔任領班工作者所支給之激勵性給與，若當月發生公安事
    件就不會發給領班加給，故領班加給，並非勞務之對價。另
    「司機加給」與提供之司機勞務，欠缺勞務對價性，因上訴
    人之員工兼任司機，不論每月開車次數多寡，皆支領相同數
    額之司機加給，全月未開車者，則僅是減半發給，且連續3
    個月出車次數未達4次者，應檢討是否續予指派，故亦非經
    常性給與。是「夜點費」、「領班加給」、「司機加給」均
    非屬勞基法第2條第3款所謂之工資，自不得列計退休平均工
    資範圍。
　㈡縱認夜點費屬工資之一部而應納入退休金平均工資計算，依
    勞基法第84條之2規定，亦僅限於勞基法施行後之年資，且
    應限於加發之初夜點心費新臺幣(下同)175元、深夜點心費2
    50元始有適用，一般之初夜點心費75元、深夜點心費150元
    應予排除。且上訴人依經濟部退撫辦法所計算出之退休金總
    額，高於勞基法第55條所計算之總額，並未牴觸勞基法第1
    條保護勞工立法意旨。另被上訴人於退休前曾收到上訴人所
    核發退休金通知單，對於退休金適用法令、計算方法及計入
    項目等，均未表示異議，且其中部分被上訴人事隔數年始行
    使退休金差額請求權，其行使權利有違誠信原則，應適用失
    權效法理，並應斟酌是否構成民法第148條之權利濫用等語
    ，資為抗辯。並於本院上訴聲明求為判決：㈠原判決廢棄。㈡
    被上訴人於第一審之訴及假執行之聲請均駁回。
三、得心證之理由
  ㈠被上訴人主張分別自附表「年資起算日期」欄所示之日起受
    僱任職於上訴人，工作地點為上訴人之台中區營業處，陳填
    、蘇政琿、陳永裕、張運田、邱世杰擔任「線路裝修員」、
    王其成擔任「業務管理師」、陳佳塔擔任「業務管理監」職
    務，且王其成、陳佳塔為上訴人之派用人員，屬勞基法第84
    條之「公務員兼具勞工身分者」，而陳填、蘇政暉、陳永裕
    、張運田、邱世杰則為上訴人之雇用人員等情，為上訴人所
    不爭執（見原審卷二第14頁兩造不爭執事項⒈），並有被保
    險人投保資料在卷可考（見原審卷一第83-146頁），堪信為
    真實。惟被上訴人主張本件平均工資之認定，應適用勞基法
    規定，為上訴人所爭執，並以前詞置辯，則本件主要爭點即
    為：⒈被上訴人主張本件平均工資之認定，應適用勞基法規
    定，是否可採？⒉系爭夜點費、領班加給、司機加給是否屬
    勞基法第2條第3款之工資，而應將其計入平均工資以計算被
    上訴人之退休金？如為肯定，則計算補發退休金之適用期間
    、適用範圍為何？被上訴人得請求上訴人補發之退休金數額
    為何？⒊被上訴人提起本件訴訟，是否權利濫用？
　㈡本件平均工資之認定，應適用勞基法規定：
　⒈查上訴人為經濟部所屬國營事業，而經濟部所屬國營事業之
    員工按其進用方式分為派用人員及雇用人員二類，派用人員
    屬勞基法施行細則第50條前段所規定之「依各項公務員人事
    法令任用、派用、聘用、遴用而於本法第3條所定各業從事
    工作獲致薪資之人員」，即勞基法第84條所規定之「公務員
    兼具勞工身分者」，而雇用人員則係純勞工身分；又經濟部
    為求各事業派用人員與雇用人員退撫給與標準一致，依據國
    營事業管理法第33條授權修訂經濟部退撫辦法，為統一部屬
    各機構今後退撫作業一致，由經濟部國營事業委員會研訂前
    開作業手冊以為實務作業之準繩，是經濟部所屬事業人員之
    退撫及資遣固得依經濟部退撫辦法及前開作業手冊辦理，但
    國營事業管理之相關法令，在勞雇關係勞動條件之標準上，
    並非勞基法之特別法，關於國營事業所屬人員之待遇及福利
    標準，應不得低於勞基法所定之最低標準，以符勞基法第1
    條規範意旨。
　⒉又王其成、陳佳塔均於民國108年8月30日前退休，依108年8
    月30日修正前經濟部退撫辦法第6條規定：「各機構人員退
    休金按其在勞基法施行前後之工作年資，分別依臺灣省工廠
    工人退休規則及勞基法之規定計算。其在15年以內之工作年
    資，每滿1年給與2個基數；超過15年之工作年資，在勞基法
    施行前者，每滿1年給與半個基數，最高給與35個基數，超
    過之工作年資不予計算，在勞基法施行後者，每滿1年給與1
    個基數。其剩餘年資未滿半年者，以半年計，滿半年者，以
    1年計。但其在勞基法施行前後之工作年資，合計退休最高
    給與45個基數為限」，及經濟部退撫辦法第2條規定：「本
    辦法所稱各機構人員，指各機構支領薪給之派用人員及雇用
    人員」，第3條明定：「本辦法所稱基數，係指計算事由發
    生時1個月平均工資。平均工資依勞基法有關規定辦理」，
    可見經濟部退撫辦法關於適用該辦法之國營事業人員退休金
    ，有關平均工資計算，均應依勞基法規定辦理。而勞基法第
    2條第4款規定：「平均工資之規定：謂計算事由發生之當日
    前6個月內所得『工資』總額除以該期間之總日數所得之金額
    」。本件被上訴人既分別為上訴人派用人員、雇用人員，是
    兩造間關於計算退休金之平均工資，自應依前揭勞基法之規
    定辦理。是上訴人所辯本件無勞基法之適用，應屬無據。
  ⒊至上訴人另稱台電員工之退休待遇適用前開作業手冊之結果
    ，將僻地（離島）加給、全勤獎金、假日加班費、服役年資
    等項目均計入退休金之項目，且於勞基法施行前之零星月數
    ，則按比例計算基數，顯然優於勞基法及臺灣省工廠工人退
    休規則等語。然查，勞基法係國家為實現憲法保護勞工之基
    本國策所制定之法律，其所定勞動條件為最低標準，故於勞
    基法公布施行後，各事業單位固得依其事業性質及勞動態樣
    與勞工另行訂定勞動條件，然仍不得低於勞基法所定之最低
    標準，前開作業手冊所訂所屬人員待遇及福利標準，如有不
    及勞基法之最低標準而抵觸勞基法者，自仍應依勞基法規定
    為之，尚不得僅以部分勞動條件優於勞基法，即認應全盤適
    用該作業手冊。且查經濟部退撫辦法既已明定「平均工資依
    勞基法有關規定辦理」，則前開作業手冊在別無法律授權排
    除適用勞基法有關規定之情形下，由經濟部單方將平均工資
    之定義限縮在「計算平均工資之經常性給與：目前各機構人
    員之（薪）工資，除單一薪給、延長工作時間工資（超時工
    作報酬、加班費均屬之，以下同）及經本部核定准併入平均
    工資計算之經常性給與者（如附件貳之一）外，其餘項目不
    予列入平均工資計算，如確認應列入計算平均工資者應詳述
    理由，報經本部核可後始得併計。」之範圍，顯已逸脫經濟
    部退撫辦法第3條之文義，難謂適法。是上訴人抗辯本件平
    均工資之認定，應適用前開作業手冊，而非勞基法規定，亦
    難憑採。
  ㈡被上訴人之系爭夜點費應列入平均工資計算退休金：　
  ⒈按工資謂勞工因工作而獲得之報酬，包括工資、薪金及按計
    時、計日、計月、計件以現金或實物等方式給與之獎金、津
    貼及其他任何名義之經常性給與均屬之。勞基法第2條第1、
    3款分別定有明文。是工資係勞工勞動之報酬對價且為經常
    性之給與。所謂經常性之給與，只要在一般情形下經常可以
    領得之給付即屬之，舉凡某種給與係屬工作上之報酬，在制
    度上有經常性者，均得列入平均工資以之計算退休金。故勞
    工因工作所得之報酬，倘符合「勞務對價性」及「給與經常
    性」二項要件時，依法即應認定為工資。判斷某項給付是否
    具「勞務對價性」及「給與經常性」，應依一般社會之通常
    觀念為之，其給付名稱為何，尚非所問。是以雇主依勞動契
    約、工作規則或團體協約之約定，對勞工提供之勞務反覆應
    為之給與，乃雇主在訂立勞動契約或制定工作規則或簽立團
    體協約前已經評量之勞動成本，無論其名義為何，如在制度
    上通常屬勞工提供勞務，並在時間上可經常性取得之對價（
    報酬），即具工資之性質而應納入平均工資之計算基礎（最
    高法院100年度台上字第801號判決意旨參照）。
  ⒉被上訴人主張在職期間均應依上訴人排定之班表輪值夜班，
    如實際輪值夜班，上訴人均發給夜點費之事實，為上訴人所
    不爭執（見原審卷二第14頁兩造不爭執事項⒉），並有被上
    訴人之夜點費明細表（原審卷一第25-26頁）、薪給清單(見
    本院卷第141-253頁）在卷可佐。惟被上訴人主張所領取之
    夜點費應計入平均工資，則為上訴人所爭執，並辯以：依經
    濟部之函釋，夜點費屬恩惠性質，不得計入工資範圍等語。
    然查：
　⑴被上訴人輪值夜班，除夜點費用，並未支領輪班津貼一節，
    為上訴人所不爭執，足見上訴人無論員工工作時間為正常工
    時或常態晝夜輪班之三班制，如有按表輪值夜班，一律僅支
    領夜點費，堪認夜點費性質上應屬「夜間執勤津貼」，即為
    員工於夜班時間提供勞務之對價，已難認係雇主為改善勞工
    生活所為之補助性、偶然性、任意性或勉勵性等臨時起意而
    與工作無關之恩惠性給與。
  ⑵觀諸上訴人所提出夜點費歷次調整情形表（見原審卷一第187
    頁），可知夜點費之發給於42年以前即以現金發放並全面實
    施而行之有年，而各員工之值班時間均按月排定，縱認夜點
    費於發放之初帶有恩惠性給與之性質，然於長期實施後，業
    經雇主予以制度化，並因應公司業務型態而具有常態性，與
    一般公司行號為應付臨時性任務需求偶爾為之者不同，為勞
    工服勞務時所得預見、信賴或為期待之可能，該給付即已具
    制度上之經常性，堪認已有「勞務對價性」及「經常性給與
    」之特性，應屬工資，自不因給付名稱不同而異其判斷，或
    給付之初係源自餐點津貼，即否認其為工資性質。
　⑶又依上訴人所述（見原審卷一第161頁)，夜點費數額雖不因
    勞工職位、工作內容、年資之不同而有差異，且非以輪值夜
    班之「時數」計費，不足2小時亦不得支領；但是發給之總
    數額仍隨勞工夜間出勤時數多寡而變化，勞工提供勞務之工
    作時間分布在大、小夜班時段愈多者，所得領取夜點費數額
    亦愈高，因此勞工每人每月所得領取之夜點費數額，與從事
    夜間工作總時數息息相關。再衡諸夜間工作與一般人之正常
    生理特性相違，夜間工作者需付出較多之集中力及體力，並
    犧牲夜間睡眠之習慣，故就工作內容相同之日班及小夜班、
    大夜班勞工，給予後二者較佳之工資待遇，此種因特殊時間
    之工作條件而對勞工所增加之現金給付，依一般觀念可認係
    為酬庸，用以彌補勞工因於特殊工作時間提供勞務之特殊辛
    勞與負擔，應係雇主針對勞工所提供勞務之特性而發放，本
    質上應屬勞工於該值班時段之勞務對價。則被上訴人所領取
    夜點費之性質，在被上訴人提供夜班輪值之勞務時，上訴人
    即有給付義務，而被上訴人亦認知若輪值夜班，即可領取此
    項給付，已具備「勞務對價」及「經常性給與」之性質，自
    屬工資之一環。
  ⑷上訴人雖以經濟部目前仍認公營事業夜點費並非屬工資，係
    源自於發給夜間輪值人員之恩給制度，屬勉勵、恩惠性質，
    且非屬行政院核定薪（工）資項目，經濟部歷來未將夜點費
    列入工資計算等語置辯，並引用經濟部109年10月5日經營字
    第10900701360號（見原審卷一第309-313頁）、110年9月7
    日經營字第11020369710號函文（見原審卷一第419-422頁）
    為據。惟依勞基法第2條第3款就工資所為定義，只須符合勞
    工因工作而獲得之報酬，以現金或實物等方式之經常性給與
    均屬之，上訴人上開所述及函文，僅屬行政函釋或事業單位
    內部規定，性質上並非法律，且與勞基法之規定及說明不符
    ，尚無從採為有利於上訴人認定之依據。況查，勞基法施行
    細則第10條第9款於94年6月14日修正時將有關夜點費及誤餐
    費之規定刪除，修正理由為：「鑒於事業單位迭有將『輪班
    津貼』或『夜勤津貼』等具有工資性質之給付，以『夜點費』或『
    誤餐費』名義發放，以減輕雇主日後平均工資之給付責任，
    實有欠妥，爰修正刪除勞基法施行細則第10條第9款之『夜點
    費』或『誤餐費』規定，嗣後有關夜點費及誤餐費是否為工資
    ，應依該法第2條第3款規定及上開原則，個案認定」。可見
    修正前條文，原意僅就不具勞工工作對價性質之補助性、偶
    然性、任意性支出，排除於工資範圍。是夜點費是否為工資
    ，仍應依法就其是否為工作型態下之經常性給與及勞務對價
    ，屬法院應依職權個案判斷之事項，行政機關所為函釋僅可
    供參考，並無拘束法院效力。故勞基法第2條第3款規定，雇
    主給予之實物，只要符合係為勞務之對價及經常性給與之特
    質要件，亦不脫工資之範疇，不能僅以雇主主觀認定夜點費
    係恩惠性給予，即否認其為工資之本質。是上訴人前開所辯
    ，並無可採。
  ⑸至上訴人抗辯：縱認夜點費應計入退休平均工資，亦應不得
    採計勞基法施行前年資部分，並應扣除等同誤餐費折算之退
    休金（即「基本」之初夜點心費75元與深夜點心費150元並
    非工資，僅「加發」之初夜點心費175元與深夜點心費250元
    部分得計入平均工資）等語。惟勞基法於73年7月30日公布
    ，73年8月1日生效，而被上訴人服務期間均跨越勞基法施行
    前後，依勞基法第84條之2前段、後段規定：「勞工工作年
    資自受僱之日起算，適用本法前之工作年資，其資遣費及退
    休金給與標準，依其當時應適用之法令規定計算」、「適用
    本法後之工作年資，其資遣費及退休金給與標準，依第17條
    及第55條規定計算」。則被上訴人在適用勞基法前之年資及
    退休金給與標準，自應依當時適用之法令即上開退休規則之
    規定計算；且觀之108年8月30日修正前經濟部退撫辦法第6
    條前段及現行該辦法第9條，亦同此規定。另關於適用勞基
    法後之年資及退休金給與標準，則應依勞基法第55條規定計
    算。至於退休金基數計算方式所稱工資，依上開退休規則第
    10條第2項規定：「前項所稱工資，依工廠法施行細則第4條
    之規定」，而工廠法施行細則第4條規定：「本法所稱工資
    係指工人因工作而獲得之報酬。不論以工資、薪金、津貼、
    獎金或其他任何名義按計時、計日、計月、計件給與者均屬
    之」，對照勞基法第2條第3款所規定：「工資：指勞工因工
    作而獲得之報酬；包括工資、薪金及按計時、計日、計月、
    計件以現金或實物等方式給付之獎金、津貼及其他任何名義
    之經常性給與均屬之」，足見上開退休規則及勞基法所稱之
    工資，其內涵相同。準此，依據勞基法第84條之2規定，在
    勞基法施行前後之年資，不論係適用前開退休規則或勞基法
    ，其認定標準相同，即僅需符合「勞務對價性」與「經常性
    給與」，即屬工資。本件夜點費係屬工資，業如前述，即應
    計入被上訴人之退休金計算，要無排除勞基法施行前年資之
    理。再者，夜點費具備「勞務對價性」與「經常性給與」之
    要件，而屬工資之一部，已如前述，本於相同之說明，自無
    從區分初夜點心費其中之75元與深夜點心費其中之150元部
    分而割裂認定之理。是上訴人前開抗辯，亦非可採。
  ⒊基上，系爭夜點費已成為兩造間因特定工作條件而為固定常
    態工作中可取得之給與，為勞工因經常性提供勞務所得之報
    酬，具有「勞務對價性」及「經常性給與」之性質，而構成
    勞工於勞動關係所得薪資總額一部分之給與項目，則該項給
    與認作工資之計算結果應接近勞工平日實際收入水準，為期
    保障勞工在退休後仍能擁有正常工作時一般收入水準，以完
    成雇主履行法定保護照顧之義務，解釋上亦應將夜點費納入
    勞基法所定平均工資之計算之列，以適正反映勞工在通常狀
    態下自勞動關係取得生活資金之金額水準，進而提供勞工在
    退休後無工作所得時，由雇主支給所得替代之生活保障。
　㈢陳填、蘇政暉之系爭領班加給，及陳永裕之系爭司機加給，
    均屬於工資之一部分，亦應列入平均工資計算退休金：
  ⒈查陳填、蘇政暉領取之系爭領班加給，及陳永裕領取之系爭
    司機加給，係上訴人依其公司兼任司機加給支給要點、各單
    位設置領班辦法所核發一節，業據上訴人陳明在卷；又陳永
    裕在職期間，雖非全月擔任兼任司機，其駕駛車輛之定期檢
    查（初級保養）係另由專人負責，惟另基於工作安全，依規
    定每日出車作業前須由駕駛人進行車輛狀況檢點一節，亦有
    上訴人110年9月28日電人字第1100019746號函附車輛定期檢
    查及每日作業檢點紀錄表在卷可按（見原審卷一第431-611
    頁），堪認陳填、蘇政暉係基於上訴人業務上之需要而擔任
    領班，上訴人並按月各發給領班加給。而陳永裕亦係基於上
    訴人業務上之需要而兼任司機，執行原本線路裝修員以外之
    業務，上訴人並按月依其執行該司機業務而發給司機加給。
    且參諸卷附陳填、陳永裕、蘇政暉退休前之薪給清單（見本
    院卷第141-155、157-173、175-189頁），非按日計次給付
    ，而係固定按月領取該領班加給、司機加給，堪認陳填、蘇
    政琿擔任領班執行業務及陳永裕兼任司機執行業務，均具有
    常態性。是上訴人於陳填、蘇政暉及陳永裕在職期間因各擔
    任領班、兼任司機所給付之領班加給、司機加給，自非因臨
    時性之業務需求所偶發之款項，且係在特定工作條件下，所
    形成固定常態工作中可取得之給與，自具有制度上經常性。
    易言之，類此雇主因特殊工作條件如擔任領班、兼任司機者
    而對勞工所加給之給付，本質上應認為係勞工從事領班工作
    、兼任司機工作之勞務對價。
  ⒉上訴人固抗辯：依經濟部函釋，領班加給及司機加給均屬勉
    勵、恩惠性質之給與，非屬勞工工作之對價，均排除列入平
    均工資計算；且最高法院86年度台上字第255號民事判決，
    亦認為領班加給屬於激勵性給與，不計入工資；又依上訴人
    之員工兼任司機，不論每月開車次數多寡，皆支領相同數額
    之兼任司機加給，又全月未開車者，兼任司機加給仍發給，
    只是減半發給，顯與提供之司機勞務，非有對價關係；被上
    訴人陳永裕職稱為線路裝修員，核係外勤工作者，駕車為執
    行線路維修之附隨義務，具有必要性，並非額外工作等語，
    並舉經濟部96年5月17日經營字第09602605480號函、108年8
    月21日經營字第10803517540號函為佐。然查：
  ⑴細繹最高法院86年度台上字第255號民事判決中所述「按工資
    實係勞工之勞力所得，為其勞動對價而給付之經常性給與。
    倘雇主為改善勞工生活而給付非經常性給與；或為其單方之
    目的，給付具有勉勵、恩惠性質之給與，即非為勞工之工作
    給付之對價，與勞動契約上之經常性給與有別，不得列入工
    資範圍之內。兩造爭執之海外津貼，顧名思義，係派駐國外
    工作之額外津貼，就當時派駐海外之員工而言，固屬勞工願
    赴海外地區服勞務之對價，然就企業主與勞工互動之整體而
    言，勞工派駐海外未必為經常性，極有可能依工作目標、性
    質而選派或輪調，而各國之勞動條件，幣值、生活水準大多
    不同，且薪資係折成當地幣值在國外工區發放，有滙率變動
    問題，極難有統一之標準，是以加計之海外津貼，性質上與
    差旅津貼相似，並非經常性給與。即就本案海外津貼之細目
    而論，地域加給為海外津貼之基本，屬獎勵性給與；施工津
    貼、領班加給與『工作績效獎金』類似，屬為激勵員工士氣，
    加強施工、督導績效而發給，有如『競賽獎金、特殊功績獎
    金』，亦非經常性給與…從而兩造間之規則，未將上述四項海
    外津貼列入『平均工資』之計算，並未違反勞基法之強制或禁
    止規定。」等語，可知該判決係闡釋認定某項給付是否為工
    資時，應從勞工工作給付之對價及勞動契約上之經常性觀點
    ，以該給付之性質，是否係勞務之提出處於對價關係之經常
    性給與為斷，至於其給付名稱為何，則非所問；且該判決所
    指之「領班加給」乃屬海外津貼細目之一，而其不列入平均
    工資之計算，係就該案勞方支領該項給付尚因企業業務一時
    之工作目標而選派，輪派勞工赴任海外之考量，而認該給與
    不具經常性，此與本件陳填、蘇政暉退休前穩定領有領班加
    給，應非基於偶發之工作目標、績效評比而一時派任領班、
    發放領班加給之情形有所不同，自難援引以前開最高法院判
    決而認上訴人抗辯為可採。
  ⑵又觀諸陳永裕之薪給清單，其退休前所領司機加給均係上訴
    人按月支給，且領取金額並無減半之情事；參酌上訴人之10
    0年11月4日電人字第10010010351號函略以：「各單位應貫
    徹執行本公司100年6月22日電人字第10006070621號函規定
    ，非屬實際從事工程技術現場工作車輛之兼任司機，不得支
    領兼任司機加給」等語（見原審卷一第315頁），足見上訴
    人自前開函文發布後，僅有擔任實際從事工程技術現場工作
    車輛之兼任司機，方得支領兼任司機加給。而陳永裕為線路
    裝修員，縱依上訴人所稱因其從事外勘工作，二人一組，駕
    駛工程車輛前往，駕車乃工作之一部份，具有必要性即車輛
    駕駛為其等執行線路維修職務之附隨業務，上訴人既因其擔
    任車輛駕駛之工作，而另外給予加給，是上訴人確實有因陳
    永裕從事駕駛工作項目而核給該項給付，以作為陳永裕提供
    勞務之對價，陳永裕擔任司機執行業務具有常態性，司機加
    給自係在附屬工作條件下，所形成固定常態工作中可取得之
    給與而具有經常性。
  ⑶據上，上訴人發放之系爭領班加給、司機加給具有「勞務對
    價性」及「經常性給與」之性質，核屬勞基法第2條第3款所
    謂之工資，則上訴人所舉上開函示，僅屬行政函釋或事業單
    位內部規定，性質上並非法律，且與上開勞基法之規定及說
    明不符，當無從採為有利於上訴人認定之依據。
  ⒊綜上各情，系爭領班加給、司機加給既經上訴人核准擔任領
    班及兼任司機業務之勞工所獨有，亦與勞工提供勞務間有密
    切關連性，應認具有勞務對價性，堪認系爭領班加給及司機
    加給係屬勞雇雙方間就特定工作條件達成之協議，並成為勞
    工於一般情形下經常可以領得之給付，其性質上屬於勞工因
    工作所獲之報酬，在制度上亦具有經常性，而符合上揭「勞
    務對價性」及「經常性給與」之要件，自屬工資之一部分，
    而應列入平均工資之項目。
　㈣被上訴人各請求上訴人給付附表所示退休金差額本息，為有
    理由：
　⒈勞工退休金之給與標準，按其工作年資，每滿1年給與2個基
    數。但超過15年之工作年資，每滿1年給與1個基數，最高總
    數以45個基數為限。前項第1款退休金基數之標準，係指核
    准退休時1個月平均工資，勞基法第55條第1項第1款、第2項
    定有明文。又108年8月30日修正前經濟部退撫辦法第6條規
    定：「各機構人員退休金按其在勞基法施行前後之工作年資
    ，分別依臺灣省工廠工人退休規則及勞基法之規定計算。其
    在15年以內之工作年資，每滿1年給與2個基數；超過15年之
    工作年資，在勞基法施行前者，每滿1年給與半個基數，最
    高給與35個基數，超過之工作年資不予計算，在勞基法施行
    後者，每滿1年給與1個基數。其剩餘年資未滿半年者，以半
    年計，滿半年者，以1年計。但其在勞基法施行前後之工作
    年資，合計退休最高給與45個基數為限」；而臺灣省工廠工
    人退休規則第9條第1款亦規定：「工人退休金之給與規定如
    左：依第5條規定自願退休之工人及依第6條規定命令退休
    之工人，工作年資滿15年者，應由工廠給與30個基數之退休
    金，工作年資超過15年者，每逾1年增給半個基數之退休金
    ，其賸餘年資滿半年者以1年計算，未滿半年者不計。合計
    最高以35個基數為限」。查被上訴人所領之系爭夜點費，陳
    填、蘇政暉所領之系爭領班加給，及陳永裕所領之系爭司機
    加給，均屬工資性質，已如上述，則上訴人計算被上訴人退
    休時所得請領之退休金時，自應分別將之列入其等之平均工
    資。而被上訴人主張其等之年資起算日、退休日、退休金基
    數各如附表所示，既為上訴人所不爭執（見原審卷二第14頁
    兩造不爭執事項⒊)，則系爭夜點費、領班加給、司機加給經
    計入平均工資後，被上訴人所得請求之退休金差額及計算方
    式，均詳如附表所示。
　⒉復按勞工退休金之給付，雇主應於勞工退休之日起30日內給
    付之。又給付有確定期限者，債務人自期限屆滿時起，負遲
    延責任。遲延之債務，以支付金錢為標的者，債權人得請求
    依法定利率計算之遲延利息。應付利息之債務，其利率未經
    約定，亦無法律可據者，週年利率為5％。勞基法第55條第3
    項前段及民法第229條第1項、第233條第1項、第203條分別
    定有明文。上訴人並不爭執未於附表「退休日」欄所示之日
    起30日內給付被上訴人如附表「應補發退休金」欄所示退休
    金（見原審卷二第14頁兩造不爭執事項⒊)，則被上訴人依上
    開規定，併得請求上訴人給付自附表「利息起算日」欄所示
    之日起之法定遲延利息。
　⒊另上訴人雖抗辯：政府就退撫舊制退撫給與，全部源自政府
    預算之恩給制範疇，涉及國家財政資源分配之社會關聯性，
    參照司法院大法官釋字第782號解釋，司法審查相關立法是
    否符合比例原則及有無違反信賴保護原則時，應採取較為寬
    鬆之審查基準，而作有利於政府、公營事業之解釋。又系爭
    夜點費若納入退休金之平均工資計算，不僅違反依法行政原
    則，且將大幅增加上訴人人事成本，衍生其他部會及所屬國
    營事業夜勤人員要求援引，造成國家財政嚴重負擔，尤有甚
    者，早年退休員工恐將請求追溯補發（如近年個案），徒增
    司法訟源，影響公共利益至鉅，本件被上訴人於退休前曾收
    到上訴人所核發退休金通知單，對於退休金適用法令、計算
    方法及計入項目等，均未表示異議，且其中部分被上訴人事
    隔數年始行使退休金差額請求權，有違誠信原則，應適用失
    權效法理，並應斟酌是否構成民法第148條之權利濫用等語
    。然細繹司法院大法官釋字第782號解釋理由書中所謂：「
    司法審查相關立法是否符合比例原則及有無違反信賴保護原
    則時，應採取較為寬鬆之審查基準」，係指就政府提撥之費
    用本息及其發給要件，「立法機關」有一定立法形成空間，
    就此財源產生之財產上請求權，「立法者」得有相對較高之
    調整形成空間，關涉司法與立法權力分立，與本件係在探究
    國營事業之上訴人有無遵守立法者所定勞基法中有關「工資
    」及「平均工資」之強制規定，顯屬不同層次之問題，且依
    民法第71條規定，法律行為違反強制規定者，無效，故上訴
    人在計算被上訴人之退休金時，關於系爭夜點費應納入平均
    工資計算，卻違反勞基法之強制規定，而未列計在內，法院
    即無寬認審查之空間。又上訴人既為國營事業，更應恪遵勞
    基法之強制規定，如因違反強制規定，長年短少給付眾多勞
    工之退休金，依法本即應予補發，此補發金額係原本上訴人
    即應編列之預算及成本，並非因受短少給付退休金之勞工訴
    請補發，才增加之成本，更屬勞工之合法權利行為，則被上
    訴人行使權利並無違反誠信原則或應適用失權效法理之情事
    ，亦無權利濫用可言。是上訴人前開所辯，並無可採。
  ㈤綜上所述，被上訴人依前開退休規則第9條、第10條、勞基法
    第55條、第84條之2等規定，請求上訴人分別給付其等如附
    表「應補發退休金」欄所示之金額，及各自附表「利息起算
    日」欄所示日期起至清償日止，按年息5%計算之利息，為有
    理由，應予准許。從而原審為上訴人敗訴之判決，並依勞動
    事件法第44條第1項、第2項規定，各為准免為假執行之宣告
    ，即無不合。上訴論旨指摘原判決不當，求予廢棄改判，為
    無理由，應駁回其上訴。另原判決附表編號3關於陳永裕請
    求「應補發金額」欄，將陳永裕請求補發金額24萬3,272元
    誤載為24萬3,372元，應予更正如主文第二項所示。
  ㈥本件事證已臻明確，兩造其餘之攻擊或防禦方法及所用之證
    據，經本院斟酌後，認為均不足以影響本判決之結果，爰不
    逐一論列，附此敘明。
四、據上論結，本件上訴為無理由，依民事訴訟法第449條第1項
    、第78條，判決如主文。
中　　華　　民　　國　　111 　年　　6 　　月　　22　　日
        　　     勞動法庭     審判長法　官  楊熾光
　　　　　　　　　　　　　　        法  官  戴博誠
　　　　　　　　　　　　　　　      法　官  莊宇馨
正本係照原本作成。            
不得上訴。
                                    書記官  黃粟儀
　　　　　　　　　　　　　　　　　　
中　　華　　民　　國　　111 　年　　6 　　月　　23　　日


　　　　　　　　　　　　　
附表：
編號 姓名 年資起算日 退休日期 退休金基數（個）  平均夜點費、領班加給、司機加給（新臺幣）  應補發退休金（新臺幣） 利息起算日(民國) 1 陳填 65年6月15日 109年4月30日 勞基法施行前 16.3333 退休前3個月 7590 341,550元  109年5月31日     勞基法施行後 28.6667 退休前6個月 7590   2 蘇政暉 64年11月1日 108年6月30日 勞基法施行前 17.5 退休前3個月 7590 335,363元 108年7月31日     勞基法施行後 27.5 退休前6個月 7365   3 陳永裕 65年11月1日 109年1月31日 勞基法施行前 15.5 退休前3個月 5513.3333 243,272元 109年3月2日     勞基法施行後 29.5 退休前6個月 5349.6666   4 王其成 62年8月20日 105年3月31日 勞基法施行前 22 退休前3個月 2966.6666 132,350元 105年5月1日     勞基法施行後 23 退休前6個月 2916.6666   5 張運田 68年8月8日 109年4月30日 勞基法施行前 10 退休前3個月 3066.6666 137,125元 109年5月31日     勞基法施行後 35 退休前6個月 3041.6666   6 陳佳塔 60年10月6日 105年1月1日 勞基法施行前 25.6667 退休前3個月 2716.6666 120,800元 105年2月1日     勞基法施行後 19.3333 退休前6個月 2641.6666   7 邱世杰 64年1月1日 108年7月31日 勞基法施行前 19.1667 退休前3個月 1916.6666 85,819元 108年8月31日     勞基法施行後 25.8333 退休前6個月 1900